ACORDAO-COMPLETO-2530508

ACÓRDÃO 9222/2022 ATA 41/2022 - PRIMEIRA CÂMARA

VISTOS, relatados e discutidos estes autos de aposentadoria, os Ministros do Tribunal de Contas da União, reunidos em Sessão da 1ª Câmara, ante as razões expostas pelo Relator, e com fundamento nos arts. 1º, inciso V, e 39, inciso II, ambos da Lei 8.443, de 16 de julho de 1992, c/c o art. 259, inciso II, do Regimento Interno desta Corte de Contas, ACORDAM em:
9.1. considerar legal o ato constante da peça 3, relativo à aposentadoria de Rosa Elene de Campos Lorda, autorizando-lhe o correspondente registro, nos termos do art. 260, § 1º, do Regimento Interno desta Corte de Contas; 
9.2. dar ciência desta deliberação à interessada e ao Instituto Nacional do Seguro Social;
9.3. arquivar os presentes autos.

Atos de Aposentadoria da unidade emissora Instituto Nacional do Seguro Social

Primeira Câmara

Instituto Nacional do Seguro Social

3. Interessada:  Rosa Elene de Campos Lorda, CPF XXX.275.760-XX.

13.1. Ministros presentes: Walton Alencar Rodrigues (Presidente), Benjamin Zymler e Jorge Oliveira.
13.2. Ministros-Substitutos presentes: Augusto Sherman Cavalcanti (Relator) e Weder de Oliveira.

AUGUSTO SHERMAN

Cuidam os presentes autos da aposentadoria de Rosa Elene de Campos Lorda, no cargo de Técnico do Seguro Social, conforme os termos constantes da peça 3, cujo ato foi encaminhado ao Tribunal por intermédio do sistema Sisac, na sistemática definida na IN 78/2018, com parecer do órgão de Controle Interno pela legalidade. 
2.	A unidade técnica, ao analisar os fundamentos legais da concessão bem como as informações prestadas pelo órgão do controle interno, lavrou a instrução vista à peça 5, adiante parcialmente transcrita, com eventuais ajustes de forma:
" (... ) 
EXAME TÉCNICO
Procedimentos aplicados
Os procedimentos para exame, apreciação e registro de atos de pessoal encontram-se estabelecidos na Instrução Normativa TCU 78/2018 e na Resolução TCU 206/2007. Essas normas dispõem que os atos de pessoal disponibilizados por meio do e-Pessoal devem ser submetidos previamente a críticas automatizadas, com base em parâmetros predefinidos.
As críticas das informações cadastradas na etapa de coleta do ato foram elaboradas e validadas levando-se em conta as peculiaridades de cada ato. Os itens verificados nessa etapa são inerentes a dados cadastrais, fundamentos legais, mapa de tempo, ficha financeira, assim como eventuais ocorrências de acumulação. Trata-se de verificações abrangentes, minuciosas e precisas e sem a necessidade de ação humana e, portanto, menos suscetível a falhas. As críticas aplicadas estão discriminadas no sistema, no Menu e-Pessoal, opção "Crítica", que podem ser acessadas mediante concessão de perfil específico a servidores do TCU responsáveis pela análise.
Além das críticas automatizadas, há verificação humana adicional no caso de haver alertas do sistema ou informações não formatadas, como esclarecimentos do gestor ou do controle interno.  
As críticas também consideram os registros do Sistema Integrado de Administração de Recursos Humanos (Siape) . O Siape disponibiliza informações atualizadas sobre as parcelas que integram os proventos, diferentemente, portanto, do e-Pessoal, que informa as parcelas no momento do registro do ato. 
Essa confrontação com o Siape fornece uma visão atual e verdadeira da situação, o que permite descaracterizar irregularidades e inconsistências que, embora constantes do e-Pessoal, já foram corrigidas.
As verificações detectadas no ato encontram-se discriminadas na aba de pendências do ato no sistema e-Pessoal, bem como no espelho do ato contemplado por esta instrução.
Exame das Constatações
Ato: 99364/2019 - Inicial - Interessado: ROSA ELENE DE CAMPOS LORDA - CPF: XXX.275.760-XX
Parecer do Controle Interno: considerar o ato Legal com esclarecimentos. Justificativa:  A servidora 0926525 percebe uma rubrica salarial de R$ 24,55 proveniente de decisão judicial transitada em julgado, no âmbito da Ação Ordinária nº 95.0021208-0 - 9ª Vara Federal de Porto Alegre/RS (questão dos 3,17%) . Cabe-nos salientar, contudo, que a servidora firmou termo de opção pela Carreira do Seguro Social.
Constatações e análises: 
1.1.1. Houve o registro de pelo menos uma rubrica com 'Denominação para análise pelo TCU = Decisão judicial (16171 - DECISAO JUDICIAL TRANS JUG APO (Decisão judicial - Outros) - R$ 24,55) .
Justificativa do Gestor de Pessoal: Não há. Verificação efetuada no âmbito do TCU.
Análise do Controle Interno:  Não há. Verificação efetuada no âmbito do TCU.
Análise da Equipe Técnica: Ilegal
a. Trata-se de vantagem relativa a decisão judicial que concedeu reajuste de 3,17% por perda remuneratória decorrente de aplicação errônea dos critérios de reajuste previstos nos arts. 28 e 29 da Lei 8.880/1994. A mencionada norma criou a Unidade Real de Valor (URV) e o real. O conjunto das medidas implementadas ficou sendo conhecido como Plano Real. A Portaria Interministerial 26, de 20/1/1995, divulgou o reajuste dos vencimentos fixando-os em 22,07%, embora o correto, segundo o critério definido naqueles dispositivos legais, fosse 25,94%. O percentual de 3,17% resulta da divisão do percentual de 125,94% (remuneração reajustada em 25,94%) pelo percentual de 122,07% (remuneração reajustada em 22,07%) . No ato em tela, o pagamento desse resíduo de 3,17% é feito em cumprimento à decisão judicial encaminhada na documentação do ato de aposentadoria.
Contudo, a própria Administração, por meio do art. 8o da Medida Provisória 2.225/2001, reconheceu o erro. Assim, estendeu a todos os servidores civis do Poder Executivo Federal, ativos e inativos, bem como pensionistas, o direito ao reajuste de 25,94%, deduzido o percentual já recebido de 22,07%. Segundo o art. 9o daquela norma, a incorporação mensal do reajuste ocorreria a partir de 1/1/2002. Assim, a partir de 1/1/2002, a situação de todos os servidores e pensionistas em relação ao percentual de 3,17% passou a ser a mesma, independentemente de haver sentença judicial determinando o pagamento.
Ademais, a Medida Provisória 2.225/2001, em seu art. 10, também dispôs que o percentual complementar de reajuste de 3,17% seria devido somente até a ocorrência de ¿reorganização ou reestruturação de cargos e carreiras, concessão de adicionais, gratificações ou qualquer outra vantagem de qualquer natureza¿. As únicas exceções seriam as parcelas incorporadas até dezembro de 1994 a título de vantagem pessoal e dos chamados quintos e décimos.
Em outras palavras, na vigência posterior de nova estrutura remuneratória criada para determinada carreira, os servidores nela enquadrados não mais fariam jus à parcela de 3,17%. No caso em tela, houve seguidas reestruturações da carreira como as constantes nas Leis 10.355/2001, 10.855/2004, 11.907/2009 e 12.702/2012. Logo, a supressão do pagamento da parcela de 3,17% não caracterizaria, portanto, desrespeito à coisa julgada, mas, sim, mera equalização dos vencimentos em face de panorama jurídico posterior. Cabe, assim, proposta de ilegalidade e recusa de registro do ato.
1.1.2. Houve o registro de pelo menos uma rubrica com 'Denominação para análise pelo TCU = Vantagem de caráter pessoal (82107 - VPNI ART.62-A LEI 8112/90 - AP (Vantagem de caráter pessoal - VPNI art. 62-A Lei 8.112/90) - R$ 774,56) .
Justificativa do Gestor de Pessoal: Não há. Verificação efetuada no âmbito do TCU.
Análise do Controle Interno:  Não há. Verificação efetuada no âmbito do TCU.
Análise da Equipe Técnica: Legal
a. A concessão da vantagem de quintos ou décimos está em consonância com a jurisprudência deste Tribunal e os critérios das Leis 8.911/1994 e 9.624/1998 (os períodos anteriores a 8/4/1998 são suficientes para a incorporação da vantagem de quintos) .
1.1.3. O Controle interno emitiu parecer pela legalidade com esclarecimentos.
Justificativa do Gestor de Pessoal: Não há. Verificação efetuada no âmbito do TCU.
Análise do Controle Interno:  Não há. Verificação efetuada no âmbito do TCU.
Análise da Equipe Técnica: Legal
a. Os esclarecimentos apontados pelo Controle Interno são irrelevantes para a análise da legalidade do ato ou já foram analisados em crítica específica do e-Pessoal.
O quadro resumo de ocorrências e, quando for o caso, o detalhamento da norma legal e da jurisprudência para as inconsistências acima elencadas encontra-se no anexo II dessa instrução. 
CONCLUSÃO
A abrangência e a profundidade das verificações levadas a efeito fundamentam convicção de que o ato 99364/2019 pode ser apreciado pela ilegalidade, em razão das irregularidades apontadas no item Exame das Constatações desta instrução, que representam afronta à legislação e à jurisprudência de referência
 (...) ".
3.	      O Ministério Público, neste ato representado pela Procuradora-Geral Cristina Machado da Costa e Silva, ofereceu o Parecer constante da peça 7, vazado nos seguintes termos:
	"Versam os autos sobre o ato inicial de aposentadoria de Rosa Elene de Campos Lorda no cargo de técnico do seguro social do Instituto Nacional do Seguro Social, com fundamento no artigo 3.º da Emenda Constitucional n.º 47/2005 e vigência a partir de 1.º/02/2019 (peça n.º 3) .
2.	Por intermédio dos pareceres uniformes acostados às peças n.ºs 5 e 6, a Secretaria de Fiscalização de Integridade de Atos e Pagamentos de Pessoal e de Benefícios Sociais - Sefip - opina pela ilegalidade e negativa de registro da concessão de peça n.º 3, devido à inclusão da parcela judicial de 3,17%, no valor de R$ 24,55, no cálculo do benefício de aposentadoria.
3.	Quanto à falha apontada pela unidade técnica, verificamos que o referido percentual de 3,17% foi calculado sobre a vantagem de VPNI de quintos incorporados (R$ 774,56) , o que, em nosso entender, não configuraria uma irregularidade.
4.	De acordo com as informações constantes de fl. 4 da peça n.º 3, as parcelas de quintos foram incorporadas até dezembro de 1994, o que se encontra em conformidade com o artigo 10 da Medida Provisória n.º 2.225-45/2001 e com o entendimento constante dos Acórdãos n.ºs 7619/2017 e 7620/2017, ambos da 2.ª Câmara. No mesmo sentido, reproduzimos a ementa do Acórdão n.º 9.851/2017 - 2.ª Câmara:
"APOSENTADORIA. RUBRICA DEFERIDA A TÍTULO DE RESÍDUO DA URV (3,17%) . INCIDÊNCIA APENAS SOBRE OS QUINTOS INCORPORADOS ATÉ DEZEMBRO DE 1994. POSSIBILIDADE JURÍDICA DE MANUTENÇÃO DA PARCELA, NOS TERMOS DO ART. 10 DA MEDIDA PROVISÓRIA Nº 2.225-45/2001. LEGALIDADE DO ATO. REGISTRO".
5.	Entendemos, pois, ser improcedente a irregularidade apontada pela unidade técnica, razão pela qual opinamos pela legalidade e registro da concessão de peça n.º 3.
6.	Por todo o exposto, com as vênias de estilo por divergir do encaminhamento oferecido pela Sefip às peças n.ºs 5 e 6, esta representante do Ministério Público de Contas propõe a legalidade e registro do ato inicial de aposentadoria de Rosa Elene de Campos Lorda (CPF n.º XXX.275.760-XX) - peça n.º 3".
É o Relatório.

não há.

Procuradora-Geral Cristina Machado da Costa e Silva.

PESSOAL. APOSENTADORIA. PAGAMENTO DE RUBRICA PECUNIÁRIA RELATIVA A "QUINTOS/DÉCIMOS" DECORRENTES DO EXERCÍCIO DE FUNÇÃO COMISSIONADA EM CONSONÂNCIA COM A LEGISLAÇÃO DE REGÊNCIA. INCLUSÃO NOS PROVENTOS DA INTERESSADA DE PARCELA JUDICIAL (3/17%-URV) INCIDENTE SOBRE OS "QUINTOS/DÉCIMOS" INCORPORADOS ATÉ DEZEMBRO DE 1994. EXCEÇÃO PREVISTA NO ART. 10 DA MEDIDA PROVISÓRIA 2.225-45/2001. PRECEDENTES DA CORTE DE CONTAS. LEGALIDADE. REGISTRO. CIÊNCIA.

APOSENTADORIA (APOS)

Versam os presentes autos acerca da aposentadoria de Rosa Elene de Campos Lorda no cargo de Técnico do Seguro Social. 
2.	Consta dos proventos da interessada parcela pecuniária relativa à incorporação de "quintos/décimos" decorrentes do exercício de função comissionada, em consonância com a norma que disciplina a matéria. Consta, ainda, parcela relativa à URV (3,17%) , cujo pagamento está sendo garantido por força de decisão judicial sem trânsito em julgado. 
3.	A unidade técnica concluiu pela ilegalidade da concessão em exame em razão dessa última constatação, ao entendimento de que o valor resultante do percentual indicado já deveria ter sido absorvido, proposta da qual divergiu o representante do Ministério Público pelas razões expendidas em seu Parecer, cujas conclusões incorporo às minhas razões de decidir.
4.	No que tange à inclusão da parcela referente à URV, cumpre esclarecer que a vantagem referente ao percentual de 3,17% decorre da aplicação equivocada dos artigos 28 e 29 da Lei 8.880/1994, referente ao programa de estabilização econômica que, entre outras medidas, converteu as remunerações dos servidores de cruzeiros reais em URV. Em um primeiro momento, havia-se calculado um reajuste de 22,07%, embora o correto, obedecendo rigorosamente o previsto nos citados dispositivos legais, fosse 25,24%. Por isso, os 3,17% de acréscimo.
5.	Ocorre que, desde 2001, essa diferença de 3,17% foi estendida, por meio da Medida Provisória 2.225-45/2001, a todos os servidores civis do Poder Executivo Federal. A referida Medida Provisória assim dispôs:
" (...) 
Art. 8º Aplica-se aos servidores civis do Poder Executivo Federal, extensivo aos proventos da inatividade e às pensões, nos termos do art. 28 da Lei nº 8.880, de 27 de maio de 1994, a partir de janeiro de 1995, o reajuste de vinte e cinco vírgula noventa e quatro por cento concedido aos servidores dos demais Poderes da União e aos Militares, deduzido o percentual já recebido de vinte e dois vírgula zero sete por cento.
Art. 9º A incorporação mensal do reajuste de que trata o art. 8º ocorrerá nos vencimentos dos servidores a partir de 1º de janeiro de 2002.
 (...) ".
6.	Desta forma, nos termos do artigo 9º da Medida Provisória 2.225-45/2001, a partir de 1º de janeiro de 2002 todos os servidores passaram a ter incorporado aos seus vencimentos o percentual a que alude o seu artigo 8º.
7.	Além disso, o art. 10 daquele normativo deixou claro que, perante nova estrutura criada para determinada carreira, os servidores a ela pertencentes não mais fariam jus à referida parcela:
"Art. 10. Na hipótese de reorganização ou reestruturação de cargos e carreiras, concessão de adicionais, gratificações ou qualquer outra vantagem de qualquer natureza, o reajuste de que trata o art. 8º somente será devido até a data da vigência da reorganização ou reestruturação efetivada, exceto em relação às parcelas da remuneração incorporadas a título de vantagem pessoal e de quintos e décimos até o mês de dezembro de 1994. (grifei) ".
8.	Desse modo, o entendimento manifestado pela unidade técnica instrutiva tenderia a estar correto uma vez que a norma de regência deixou estipulado que, na hipótese de reorganização ou de reestruturação de cargos e carreiras, o referido reajuste, via de regra, seria devido somente até a data da vigência desses aludidos fatos, que já teriam, aliás, ocorrido no âmbito da carreira profissional a que pertenceu o interessado, de modo que, prime facie, sua aposentadoria não poderia lograr êxito nos moldes em que foi concedida.
9.	Todavia, do que se extrai dos autos, o valor correspondente à rubrica judicial foi calculado exclusivamente sobre a parcela de quintos incorporados aos proventos até 1994 (R$ 774,56 x 3,17% = R$ 24,55) , o que remete à conclusão de que a proposta alvitrada pela unidade técnica não se sustenta, haja vista que a hipótese dos autos encontra arrimo na exceção insculpida na parte final do retromencionado art. 10 da Medida Provisória 2.225-45/2001, que admitiu a incidência do referido percentual sobre as parcelas da remuneração incorporadas a título de vantagem pessoal e de "quintos/décimos", até o mês de dezembro de 1994, como é o caso ora em exame, de sorte que, no lastro do entendimento adotado no âmbito desta Corte de Contas, a teor dos Acórdãos 1.392/2011 e 3.497/2011, ambos da 1ª Câmara, e Acórdão 8583/1017-TCU-Segunda Câmara, entre outros, entendo que a aposentadoria da Sr.ª Rosa Elene de Campos Lorda pode ser considerada legal, registrando-se o ato concessório respectivo.  
	Ex positis, divergindo, com as venias de estilo, da proposição alvitrada pela unidade técnica e acolhendo o Parecer do Ministério Público, manifesto-me por que o Tribunal aprove o acórdão que ora submeto à deliberação deste Colegiado. 
TCU, Sala das Sessões, em 29 de novembro de 2022.
AUGUSTO SHERMAN CAVALCANTI 
Relator